臺灣高等法院刑事判決
110年度上易字第950號
上  訴  人  臺灣士林地方檢察署檢察官
被      告  梁小莉


上列上訴人因被告違反毒品危害防制條例案件，不服臺灣士林地
方法院109年度簡上字第156號，中華民國110年2月5日第一審判
決（起訴案號：臺灣士林地方檢察署108年度毒偵緝字第185號）
，提起上訴，本院判決如下：
    主  文
上訴駁回。
    理  由
一、聲請簡易判決處刑意旨略以：被告甲○○基於施用第二級毒品
    之犯意，於民國108年7月14日為警採尿回溯96小時內某時，
    在位於新北市林口區文化一路之某工地內，施用第二級毒品
    甲基安非他命1次。因認被告涉犯毒品危害防制條例第10條
    第2項之施用第二級毒品罪等語。
二、按（修正前）毒品危害防制條例第24條第2項所稱之緩起訴
    處分經撤銷，其撤銷原因非一，若非與戒癮治療實質有關之
    事項，例如有毒品戒癮治療實施辦法及完成治療認定標準（
    下稱「戒癮治療完成認定標準」）第12條第3款之「對治療
    機構人員有強暴、脅迫、恐嚇等行為。」而被撤銷時，被告
    根本沒有機會接受檢驗其戒癮治療的實效，此時如直接對被
    告起訴（或聲請簡易判決處刑），顯然違背毒品危害防制條
    例第20條第1 項之立法意旨，故應回復未為緩起訴處分之狀
    態，由檢察官續行偵查，視個案證據，為適當之處分，不得
    強解為應「依法起訴」。而施用毒品之被告於治療期程屆滿
    前未完成戒癮治療，遭撤銷緩起訴處分時，其原因若係被告
    於緩起訴期間，有「戒癮治療完成認定標準」第12條第1、2
    款所列情形（即於治療期間，無故未依指定時間接受藥物治
    療逾7日、於治療期間，無故未依指定時間接受心理治療或
    社會復健治療逾3次。）之一，視為未完成戒癮治療之情形
    ，若符合初犯或前案觀察、勒戒或強制戒治執行完畢釋放後
    ，5年後（〈修正後〉3年後）再犯施用毒品罪者，其戒癮治療
    既提前中斷而未完成，更應依毒品危害防制條例第20條第1
    項、第3項規定，接受完整療程之觀察、勒戒處分。此在被
    告係初犯，從未執行任何毒品觀察、勒戒之情形，更有其必
    要。何況戒癮治療之執行，係以社區醫療處遇替代監禁式治
    療，使施用毒品者得繼續正常家庭及社會生活，並非集中於
    勒戒處所執行觀察、勒戒處分者所可比擬，不得率認未完成
    戒癮治療者，即無再受觀察、勒戒處分之實效。況檢察官依
    （修正前）毒品危害防制條例第24條第1項為「附命緩起訴
    」時，亦得依刑事訴訟法第253條之2第1項併命被告於一定
    期間遵守或履行其他事項（如支付公益金、為義務勞務、完
    成其他適當之處遇措施等），若施用毒品之被告係因未履行
    該項其他負擔而遭撤銷緩起訴處分，更不得認其戒癮治療難
    達預期治療效果，而應回歸刑事處罰程序。又97年4月30日
    修正公布之毒品危害防制條例第24條第1項，已改採「觀察
    、勒戒或強制戒治」與「附命緩起訴」處分並行之雙軌模式
    ，「附命緩起訴」處分並擴及毒品危害防制條例第23條第2 
    項之情形，可見立法者有意在「附命緩起訴」處分程序，對
    施用第一、二級毒品者，採更寬容之態度。上述二程序之執
    行方式有別，其間仍有差異。前者依毒品危害防制條例第20
    條第1項、第2項規定，視其執行成效，由觀察、勒戒，進而
    強制戒治，循序為之。後者依（修正前）毒品危害防制條例
    第24條第1 項規定，檢察官得為「附命緩起訴」處分。而依
    「戒癮治療完成認定標準」第3條、第7條、第11條規定，「
    戒癮治療」包括「藥物治療、心理治療、社會復健治療」、
    「戒癮治療之期程以連續1年為限」、檢察官為「附命緩起
    訴」處分，得指定被告應遵行事項。被告同意參加「附命緩
    起訴」處分，即應完成「戒癮治療」、檢察官指定之應遵行
    事項至緩起訴期間屆滿止。前者與後者對照以觀，「附命緩
    起訴」處分雖得佐以採尿、對相關規定遵守等約制方式，使
    被告確實完成「戒癮治療」，但被告在「戒癮治療」完成前
    ，難認得與觀察、勒戒「已執行完畢」之情形等同視之。故
    被告因「戒癮治療」未完成，其「附命緩起訴」處分被撤銷
    ，自與觀察、勒戒執行完畢之情形有別，不能等同曾受觀察
    、勒戒之處遇。是被告於緩起訴期間既未完成戒癮治療，經
    檢察官撤銷其緩起訴處分，因不等同曾受觀察、勒戒或強制
    戒治執行完畢之處遇，自應回復原緩起訴處分不存在之狀態
    ，由檢察官依現行法規定為相關處分，不得逕行起訴（最高
    法院110年度台非字第98號判決意旨參照）。
三、經查，被告前因施用毒品案件，經臺灣臺北地方檢察署檢察
    官以107年度毒偵字第3890號為緩起訴處分確定，緩起訴期
    間為107年12月5日至109年12月4日，惟被告於緩起訴期間再
    犯施用第二級毒品案件，經臺灣臺北地方檢察署檢察官以10
    8年度撤緩字第133號撤銷緩起訴處分等情，有上開處分書（
    原審簡上自卷第69至72頁、第73至74頁）、本院被告前案紀
    錄表各1份在卷可稽。而被告被訴於108年7月14日為警採尿
    回溯96小時內某時施用甲基安非他命，然被告行為後，毒品
    危害防制條例業於109年1月15日修正增訂、同年7月15日施
    行，新修正毒品危害防制條例第35條之1第2款前段規定，修
    正施行前犯同條例第10條之罪之案件，於該條例施行後，審
    判中，由法院或少年法院（地方法院少年法庭）依修正後規
    定處理。故犯同條例第10條第1項之施用第一級毒品罪、同
    條第2項之施用第二級毒品罪者，不論行為係在修正前或修
    正後，法院審判中之案件均應依新法規定處理。而被告前因
    施用毒品案件經檢察官為附命緩起訴之處分，嗣因違背緩起
    訴處分所附條件，而未完成戒癮治療，經檢察官撤銷該緩起
    訴處分，被告實際上既未完成戒癮治療，自難等同曾接受「
    觀察、勒戒或強制戒治」執行完畢視之，依前開規定及說明
    ，檢察官仍應依修正後之毒品條例第20條第1項、第24條等
    規定，視被告個案情形而為「觀察、勒戒」或「附命緩起訴
    」之多元處遇，不得逕予起訴。
四、按起訴之程序違背規定者，應諭知不受理之判決，並得不經
    言詞辯論為之，刑事訴訟法第303條第1款、第307條分別定
    有明文，且依同法第364條規定，於第二審之審判準用之。
    又此所稱起訴之程序違背規定，係指檢察官提起公訴之訴訟
    行為於程序上有違法律之規定而言，無須侷限於起訴時為斷
    ，因起訴後始發生之情事變更事由，致法院不能為實體上之
    審理及實體判決者，亦屬之。次按毒品條例於87年修正公布
    時，對於施用毒品者，認其係具有「病患性犯人」之特質，
    採行「觀察、勒戒或強制戒治」以戒除其身癮之單軌戒毒程
    序，嗣於97年4月30日修正公布第24條，新增「附命完成戒
    癮治療緩起訴」制度，期以社區醫療處遇替代監禁式治療，
    使衷心戒毒之施用毒品者得以維持正常家庭與社會生活，而
    確立上開 2程序並行之雙軌模式。迨本次毒品條例修正，復
    強調「治療勝於處罰」、「醫療先於司法」之刑事政策，強
    化觀察、勒戒或強制戒治處分、命附條件緩起訴處遇措施與
    監禁刑罰間之交替運用，使之相輔相成，以助施用毒品者重
    生。而施用毒品者之成癮性、施用動機或生活環境各有不同
    ，修正前就機構外處遇，僅有附命完成戒癮治療之單一模式
    ，若不分個案情節、無論有否醫療必要，一律施以戒癮治療
    ，顯然過於僵化而缺乏彈性，故除以往之「觀察、勒戒或強
    制戒治」及「附命完成戒癮治療緩起訴」雙軌制處遇外，更
    賦予檢察官得依個案情形，以刑事訴訟法第253條之2第1項
    第4款至第6款或第8款規定，給予施用毒品者繳納處分金、
    義務勞務、心理輔導或其他預防再犯措施為附條件之緩起訴
    處分，俾其能經由多元化之緩起訴處遇，有效並適當戒除毒
    癮而澈底擺脫毒品危害。從而，修法後既已賦予檢察官視個
    案不同而為觀察、勒戒或附條件緩起訴（含戒癮或毋庸戒癮
    之條件）之裁量，復涉施用毒品者人身自由之剝奪及受多元
    處遇之選擇，攸關其權益，故法院視個案情形，如認檢察官
    未及審酌被告有無不適合附命完成戒癮治療等緩起訴處分之
    情形，而逕予裁定觀察、勒戒，顯屬不利或有失公平者，自
    得認起訴之程序違背規定，且無從補正而為不受理之判決，
    俾由檢察官再行斟酌而為適法之裁量。又毒品條例第35條之
    1第2款規定，係仿87年5月20日修正施行之第35條所增訂，
    然斯時毒品條例對施用毒品者戒癮治療處遇方式僅有「觀察
    、勒戒或強制戒治」一途，與之後歷次修法已得為多元處遇
    ，誠難相提並論，適用上自應與時俱進，且該條文第 2款前
    段所稱「審判中之案件，由法院或少年法院（地方法院少年
    法庭）依修正後規定處理」，旨在規範修正施行前已繫屬於
    法院之是類案件，法院應按其訴訟程序進行程度，適用修正
    後相關規定為審認，並未明文應一律依職權裁定觀察、勒戒
    。則法院對於審判中之案件，視個案情形，分別裁定令入勒
    戒處所觀察、勒戒，或判決不受理，俾檢察官衡酌判斷如何
    經由多元化之緩起訴處遇達成戒除毒癮目的，均屬「依修正
    後規定處理」之範疇。至於立法理由究非法律條文，且所載
    由法院依職權為觀察、勒戒之裁定，僅止於謀求程序之經濟
    ，並未兼顧被告得獲多元處遇之權益保障，宜解釋為例示說
    明，無從執此逕謂立法者有意排除其他修正後規定之適用。
    準此，法院依職權裁定觀察、勒戒，或為不受理之判決，依
    憑法條文義、立法理由，或基於被告利益、修法意旨，均屬
    有據，為求彈性適用，以期兼容並蓄，俾於程序經濟及被告
    利益間取得平衡，復衡以毒品條例為防制毒品危害，維護國
    民身心健康之立法目的，暨本次擴大檢察官對施用毒品者附
    條件緩起訴之範圍，使其能視個案具體情節給予適當多元處
    遇之修法精神，法院自得斟酌個案情形，就本次再犯第10條
    之罪，距最近1次觀察、勒戒或強制戒治執行完畢釋放後，
    已逾 3年者，就依職權裁定令被告入勒戒處所觀察、勒戒，
    或依刑事訴訟法第303條第1款規定為不受理之判決，擇一適
    用（最高法院109年度台抗字第1771號裁定意旨參照）。查
    被告實際上既未完成戒癮治療，無從以等同曾接受「觀察、
    勒戒或強制戒治」執行完畢視之，被告施用毒品行為，依新
    修正毒品危害防制條例規定，已不得逕行追訴，故檢察官逕
    行聲請簡易判決處刑，核與毒品危害防制條例之法定訴追要
    件不符，其聲請程序違背規定，應諭知不受理判決。原判決
    亦為相同認定，自無違誤。
五、駁回上訴之理由：
　㈠檢察官上訴意旨略以：按毒品危害防制條例第35條之1立法理
    由載明：「關於具體：案件適用新舊法之說明如下：若該等
    案件於修正施行前已繫屬於法院或少年法院（地方法院少年
    法庭）者，為求程序之經濟，法院或少年法院（地方法院少
    年法庭）應依修正施行後之規定處理，即應依職權為觀察、
    勒戒或強制戒治之裁定。依修正施行後之規定，受觀察、勒
    戒人無繼續施用傾向者或強制戒治期滿後，應為不起訴處分
    或不付審理之裁定者，法院或少年法院（地方法院少年法庭
    ）應為免刑之判決 或不付審理之裁定。」縱原審判決認本
    案起訴程序達背規定亦應逕為觀察勒戒裁定，尚非逕為不受
    理判決。且附命完成戒癮治療之緩起訴處分，係屬檢察官於
    偵查中之職權，犯施用第一、二級毒品之罪者，檢察官於偵
    查中本會裁量被告應以毒品危害防制條例第24條附命完成戒
    癮治療之緩起訴處分抑或以同條例第10條提起公訴，檢察官
    既已選擇提起公訴，自無所謂檢察官未及審酌裁量權之問題
    ，原審判決逕認檢察官未及審酌行使緩起訴處分之裁量權，
    剝奪被告可能受有緩起訴之非拘束人身自由處分之可能性，
    而不適用毒品危害防制條例弟35條之1規定，實有判決違背
    法令之違誤，與法律規範目的有悖。原審判決未慮及此，為
    期適法允當，爰提起上訴，請求撤銷原判決云云。
　㈡惟查，被告前因施用毒品案件，經檢察官為附命緩起訴處分
    ，嗣未完成戒癮治療，經檢察官撤銷緩起訴處分，被告既因
    未完成戒癮治療之處遇措施，而由檢察官撤銷緩起訴處分，
    本無所謂受等同於「觀察、勒戒」處遇而「執行完畢」可言
    ，自應回復原緩起訴處分不存在之狀態，由檢察官依修正後
    之毒品條例第20條第1項、第24條等規定，視被告個案情形
    而為「觀察、勒戒」或「附命緩起訴處分」之多元處遇，此
    涉及施用毒品者人身自由之剝奪及受多元處遇之選擇，攸關
    被告權益，又檢察官係於毒品危害防制條例修正前聲請簡易
    判決處刑，顯然未及依新修正規定審酌被告是否適合「附命
    緩起訴處分」之情形，且法院無從替代檢察官為上開合義務
    性之裁量處遇，逕予裁定觀察、勒戒，檢察官就被告施用第
    二級毒品犯行逕行聲請簡易判決處刑，起訴程序違背規定，
    自應諭知不受理判決。檢察官猶執前詞提起上訴，為無理由
    ，應予駁回，並不經言詞辯論為之。　
據上論斷，應依刑事訴訟法第368條、第372條，判決如主文。
中　　華　　民　　國　　110 　年　　5 　　月　　26　　日
                  刑事第九庭    審判長法　官  潘翠雪
                                      法　官  陳信旗
                                      法　官  俞秀美
以上正本證明與原本無異。
不得上訴。
                                      書記官  謝崴瀚
中　　華　　民　　國　　110 　年　　5 　　月　　27　　日